【裁判字號】    96,保險上,27
【裁判日期】    970730
【裁判案由】    損害賠償
【裁判全文】
臺灣高等法院民事判決                96年度保險上字第27號
上  訴  人  陽明海運股份有限公司
法定代理人  丙○○
訴訟代理人  林昇格律師
複代理人    李志成律師
被上訴人    友邦產物保險股份有限公司（原名中央產物保險股
            份有限公司）
法定代理人  甲○○
訴訟代理人  黃智絹律師
上列當事人間損害賠償事件，上訴人對於中華民國96年5月16日
臺灣臺北地方法院95年度保險字第19號第一審判決提起上訴，本
院於97年7月16日言詞辯論終結，判決如下：
    主  文
原判決除確定部分外廢棄。
前開廢棄部分，被上訴人在第一審之訴及假執行之聲請均駁回。
廢棄部分第一審訴訟費用及第二審訴訟費用由被上訴人負擔。
    事實及理由
一、被上訴人名稱業於民國96年5月30日更名為友邦產物保險股
    份有限公司，有行政院金融監督管理委員會96年5月29日核
    准函、公司變更登記表暨台北市政府營利事業登記證可稽（
    見本院卷第67至72頁），合先說明。
二、按法律行為發生債之關係者，其成立要件及效力，依當事人
    意思定其應適用之法律。又關於由侵權行為而生之債，依侵
    權行為地法。涉外民事法律適用法第6條第1項、第9條1項本
    文著有規定。而所謂侵權行為地，凡為一部實行行為或其一
    部行為結果發生之地皆屬之（最高法院56年台抗字第369號
    判例參照）。本件部分貨損係於我國境內發生，且被上訴人
    係於基隆港卸載貨物時始發現貨物受損，為兩造所不爭執，
    而兩造就被上訴人本件主張之運送契約、載貨證券及侵權行
    為法律關係復均同意準據法為我國法（見本院卷第185頁）
    ，揆諸前揭規定，本件之準據法應為我國法律。
三、被上訴人主張：訴外人錸德科技股份有限公司（Ritek Corpo
    ration，下稱錸德公司）於94年2月間自北愛爾蘭運回二手
    光碟片生產設備乙批，分裝在19個40呎貨櫃內，委由上訴人
    以船名"Ming Cosmos"輪第29E航次運送來台，並由上訴人於
    94年1月26日簽發編號Ｚ000000000載貨證券，而系爭貨物之
    包裝及裝櫃，錸德公司則委由訴外人建欣木箱行即陳文良（
    下稱建欣木材行）於北愛爾蘭為之。詎錸德公司於台灣提領
    系爭貨物時，發現其中3個貨櫃內之貨物，共6台射出成型機
    （4台SD-35E、2台SD-30；下稱系爭貨物）受有損壞，錸德
    公司因此受有新台幣（下同）3400萬元之損失。上訴人簽發
    前開載貨證券，自係系爭貨物之運送人，系爭貨物係於上訴
    人運送中受損，上訴人自應負債務不履行及侵權行為損害賠
    償責任。被上訴人為系爭貨物之保險人，經賠付錸德公司上
    開保險金，並受讓上開債權，爰以起訴狀繕本送達為債權讓
    與之通知。為此依載貨證券、運送契約、侵權行為及保險代
    位、債權讓與法律關係，訴請上訴人給付400萬元及自95年
    12月5日起算之法定遲延利息。原審判決上訴人應給付被上
    訴人244萬4579元及自95年12月5日起至清償日止按年息5%計
    算之利息，並駁回被上訴人其餘請求。被上訴人就其敗訴部
    分未表不服，已告確定。其於本院答辯聲明：上訴駁回。
四、上訴人則以：系爭貨物係採「CY-CY」即託運人自裝自計運
    送，故運送人對內裝貨物狀態無知悉之責任或義務。依建欣
    木箱行提出之損壞報告內容及照片可知，系爭3個受損貨櫃
    均係「側邊鐵皮有外凸現象」；根據上訴人所提公證報告照
    片亦顯示貨櫃鐵皮均「向外凸出」並非「遭撞擊向內凹陷」
    ，且「貨櫃內部機器均傾倒」、「人員在貨櫃內部自行將貨
    物扶正」，足見系爭貨物確係包裝不固，於貨櫃內部傾倒而
    與貨櫃內壁碰撞受損，與運送人無涉，上訴人自得主張免責
    。退步言，縱認上訴人應負損害賠償責任，亦應依海商法第
    70條第2項規定，以每件機器重量計算應負擔之損害賠償金
    額。再退萬步言，若認TGHU0000000號貨櫃內裝貨物係發生
    在陸運階段，則該貨櫃之損失應以原判決金額扣除其餘5 台
    機器以單位責任限制金額計算金額後之差額為損失金額等語
    ，資為抗辯。其上訴聲明：(1)原判決不利於上訴人部分廢棄
    。(2)前開廢棄部分，被上訴人在第一審之訴及假執行之聲請
    均駁回。
五、查訴外人錸德公司於94年1月間向訴外人MULTIMEDIA  INFOTE
    CH LIMITED購買二手光碟片生產設備乙批，委請訴外人建欣
    木箱行於北愛爾蘭負責前開設備之包裝及裝櫃，並由MULTIM
    EDIA INFOTECH LIMITED委由上訴人以船名"Ming Cosmos"輪
    第29E航次運送來台。本件運送係採託運人自裝自計（CY-CY
    ），分裝於19個40呎貨櫃內。上訴人則於94年1月26日簽發
    編號Ｚ000000000載貨證券，並採電報放貨方式，受貨人及受
    通知人均為錸德公司。錸德公司於94年間就系爭貨物向被上
    訴人投保，要保人及被保險人皆為錸德公司，保險期間自北
    愛爾蘭BELFAST至基隆，保險範圍為全險（即ICC(A)條款）
    。嗣錸德公司94年3月3日於基隆港提領系爭貨物時，發現櫃
    號FSCU0000000貨櫃內有3台型號SD-35E，櫃號YMLU000000 0
    貨櫃內有2台型號SD-30，櫃號TGHU0000000貨櫃內有1台型號
    SD-35E之光碟片射出成型機受損，共計4台型號SD-35E、2台
    型號SD-30之光碟片射出成型機受有損壞。上訴人已於94年6
    月28日理賠錸德公司保險金3400萬元，錸德公司於94年7月
    間出具代位追償同意書將本件損害賠償債權讓與被上訴人。
    上開各情為兩造所不爭執，並有載貨證券、公證報告、代位
    追償同意書、進口報單、建欣木箱機台包裝報告、保險單、
    建華銀行匯款委託書、訂購單、統一發票可稽（見原審卷一
    第9、12至19、39、40至42、60至64頁）。
六、被上訴人主張系爭櫃號FSCU0000000、YMLU0000000、TGHU00
    00000之貨櫃於運送途中受損，計有4台型號SD-35E、2台型
    號SD-30之光碟片射出成型機受有損壞，爰依運送契約、載
    貨證券、侵權行為及保險代位、債權讓與法律關係請求上訴
    人賠償。上訴人則以前詞置辯。經查：
(一)按運送物達到目的地，並經受貨人請求交付後，受貨人取得託
  運人因運送契約所生之權利。民法第644條定有明文。本件運
  送採電報放貨方式，貨物運抵基隆港後，已由受貨人錸德公司
  向運送人即上訴人提領完訖，為兩造所不爭執。依前揭規定，
  錸德公司已取得託運人MULTIMEDIA INFOTECH LIMITED本於運
  送契約及載貨證券之權利，其於領取被上訴人給付之保險金後
  將上開權利讓與被上訴人，自無不合。
(二)按因包裝不固所發生之毀損或滅失，運送人或船舶所有人不負
  賠償責任。海商法第69條第12款規定甚明。又運送人對於運送
  物之喪失、毀損或遲到，應負責任。但運送人能證明其喪失、
  毀損或遲到，係因不可抗力或因運送物之性質或因託運人或受
  貨人之過失而致者，不在此限。民法第634條亦定有明文。所
  謂包裝堅固係指貿易上正常包裝或習慣包裝而言，其程度雖不
  要求須堅固至足以抵禦運送人之疏失，惟仍應達到可使運送人
  或其代理人、受僱人為正常之裝卸、搬移、推存及運送，而無
  虞受損。最高法院95年度台上字1393號裁判見解亦同，可資參
  照。
(三)查系爭YMLU0000000、FSCU0000000、TGHU0000000三只貨櫃最
  初於BELFAST裝船時，其貨櫃外觀完好無缺；嗣櫃號FSCU00000
  00、YMLU0000000之貨櫃於鹿特丹裝船前其櫃況已有異常註記
  ，編號TGHU0000000貨櫃則於出基隆貨櫃場時始有異常註記。
  而上開3只貨櫃之異常均係櫃壁向外凸出，並非向內凹陷。上
  情為兩造所不爭執，並有卷附貨櫃交接單可證（見原審卷一第
  80至87、201至202頁、本院卷一第109至119頁）。
(四)觀諸德國保險協會所屬運輸及損害防止部門關於「貨物內部貨
  物如何固定」之標準作業流程資料，在一般海域，即使是龐大
  之船隻，都會橫搖至10度，至於惡劣氣候下，橫搖角度30度亦
  屬平常，甚且有可能達到45度或以上角度；於公路運輸作業可
  能對貨物及貨物運輸單位產生短期的縱向施力，可能導致變更
  甚巨的震動，若是統一施加負載，標準互換型貨櫃與一般貨櫃
  的前端，必須能耐受有效負載0.4倍的施力，對應角度為23.58
  度，另標準互換型貨櫃側牆必須能耐受有效負載0.3倍的施力
  ，對應角度是17.46度，標準貨櫃與裝CSC板之互換型貨櫃側，
  必須能耐受有效負載0.6倍的施力，對應角度為36.87度；如果
  重心超出傾斜角，貨物將會傾倒。在運送途中，運送交通工具
  （如船舶、貨櫃車）於行進間之移動、晃動會產生加速力，如
  貨櫃內貨物未予妥當固定，易造成貨物損壞。此類損害之根本
  原因乃包裝與固定缺失而引發的「固有」加速力，受損貨櫃承
  受由內向外之應力，其外觀損壞情形為向外凸出而非向內凹陷
  。為避免毀損且保護貨物之基本要求為裝載物、貨物和包裝結
  構需適用於貨櫃，且經過妥善包裝，並運用適用之裝載物固定
  措施，以避免貨物傾倒受損（見原審卷二第105至126頁、本院
  卷二第18至45頁）。
(五)查祥瑞海事保險公證人有限公司公證報告記載：「每件（組）
  二手儀器都以兩層PE袋包裝，再放入木箱內。貨物底部框架以
  4個螺釘（直徑14公釐），從4個方向固定／穩定在墊木上（長
  度140公分×寬度10.5公分×高度6公分），儀器本身顯然沒有
  固定措施。木箱頂端分別以3塊木板（寬11公分×高4公分）固
  定／穩定，但是在儀器上方或上半部，沒有施加綑綁／固定措
  施。同時，裝入櫃內的木箱，亦無使用任何綑綁／固定措施。
  」（見原審卷一第71、100頁）而卷附公證時貨櫃狀況照片清
  楚可見系爭機器向單側傾倒撞破木箱側板，並進一步碰撞櫃壁
  導致貨櫃櫃壁向外凸出，且底部木板並因機器傾倒而拔起破裂
  （見本院卷一89頁）。證人即公證人乙○○亦於本院證稱系爭
  包裝除了底部有4個螺絲外，在貨物上半部沒有固定措施。木
  箱兩側均用三夾板，且只有0.8公分，系爭機器有3000公斤重
  ，不可能撐得住。木箱之橫樑與兩側木板都不是固定機器用的
  ，須固定在機器上的才能固定。如果貨櫃是受到外力撞擊應該
  是凹進去，本件貨櫃都是凸出來的，顯然是裡面貨物從內部撞
  擊貨櫃等語（見本院卷一第85、86頁）。足證系爭受損貨櫃內
  之機器並未固定妥當，致其無法承受海運及陸運正常行進過程
  中因搖晃震動所產生之物理施力致發生傾倒、撞破木箱並進而
  自內向外將貨櫃側壁撞凸。則被上訴人辯稱系爭貨物有包裝不
  固情事，應堪採信。
(六)證人即建欣木箱行員工彭兆謙雖證稱本件包裝及固定方式並無
  不足，且其裝箱、裝櫃方式均與過去交易慣例相同云云（見原
  審卷二第35頁）。惟貨物之裝箱、裝櫃方式應依貨物之高度、
  寬度、長度、重量、形狀及運送方式（如海運、陸運）為設計
  ，以便抵禦運送途中正常之震動、搖晃所產生之物理施力，尚
  難僅以與過去包裝、固定方式相同即謂屬合適之包裝。況依建
  欣木箱行提出之損壞報告記載貨物到達錸德工廠時，發現有3
  個貨櫃側邊外凸現象，且貨櫃木箱內之機器傾倒；其拍攝之照
  片亦清楚顯示機器已傾倒，並穿破木箱碰撞櫃壁，導致貨櫃櫃
  壁向外凸出，支撐貨物底部之底板亦因機器本身傾倒而被機器
  壓裂破損，與底板接連之螺絲釘及木板呈現扭曲變形（見原審
  卷一第20、205頁卷二第57至62、65至67頁）。核與公證人乙
  ○○於公證時所拍攝之照片情狀相同（見本院卷一第90頁）。
  而建欣木材行自承僅於木箱左側與櫃壁間上下安裝二根木條，
  並提出安裝完畢狀況照片為佐（見原審卷二第46頁），被上訴
  人所提英商嘉福湯馬遜保險公證人股份有限公司台灣分公司海
  上貨物索賠報告亦記載建欣木箱行在開航前有放置兩根木條在
  木箱和櫃壁間（見原審卷一第14、134頁），二者互核相符。
  然依前揭貨櫃照片顯示，受損貨櫃內木箱均偏向一邊，木條已
  掉落，益證系爭機器僅靠底部之4個螺絲，並無法產生足夠之
  固定力量，而建欣木箱行於木箱左側所裝木條，因僅連接在木
  箱上，與機器無直接接觸，對機器本身不發生任何固定作用，
  參諸系爭機器每台重達3000公斤，其木箱木板厚度僅0.8公分
  ，顯不足以支撐其傾倒時之重量，實難認建欣木箱行之包裝、
  固定方式業已提供適當之固定作用。
(七)查本件運送係採CY-CY方式，即由託運人自裝自計，故將貨物
  包裝固定於木箱內，再將木箱放置於貨櫃內，均由錸德公司委
  由建欣木箱行為之，負責運送之上訴人未曾參與，此為兩造所
  不爭執，則上訴人對於系爭貨物如何包裝固定，並不知悉，自
  無注意義務。而系爭貨櫃除前開外凸外，並無其他翻轉撞擊致
  凹陷或扭曲現象，顯示系爭貨櫃未曾受到異常外力撞擊，足見
  上訴人於運送途中對系爭貨櫃之裝卸、搬移、堆存、保管、運
  送及看守等，已為必要之注意及處置。
七、綜上，系爭機器係因未受適當固定，於運送途中傾倒撞破木
    箱再碰撞貨櫃側壁使其外凸而受有損害，顯屬包裝不固，且
    為錸德公司之過失所致，上訴人依海商法第69條第12款及民
    法第364條規定主張免責，自有理由。
八、從而，被上訴人依載貨證券、運送契約、侵權行為及保險代
    位、債權讓與法律關係，訴請上訴人給付244萬4579元及自
    95年12月5日起至清償日止按年息5%計算之利息，洵屬無據
    ，不應准許。其假執行之聲請亦失所附麗，應併予駁回。原
    審判命上訴人給付上開金額，並為假執行之宣告，容有未洽
    。上訴意旨指摘原判決不當，求予廢棄改判，為有理由。自
    應由本院予以廢棄改判，如主文第2項所示。
九、本件事證已臻明確，被上訴人聲請傳訊富昶包裝企業有限公
    司陳國雄（見本院卷一第152頁），核無必要，不另訊問，
    併此敘明。
十、據上論結，本件上訴為有理由，依民事訴訟法第450條、第
    78條，判決如主文。
中    華    民    國    97    年    7     月    30    日
                    民事第一庭
                        審判長法  官   張耀彩
                              法  官   林金吾
                              法  官   盧彥如
正本係照原本作成。
如不服本判決，應於收受送達後20日內向本院提出上訴書狀，其
未表明上訴理由者，應於提出上訴後20日內向本院補提理由書狀
（均須按他造當事人之人數附繕本）上訴時應提出委任律師或具
有律師資格之人之委任狀；委任有律師資格者，另應附具律師資
格證書及釋明委任人與受任人有民事訴訟法第466條之1第1項但
書或第2項（詳附註）所定關係之釋明文書影本。
中    華    民    國    97    年    7     月    31    日
                              書記官   鄭兆璋
附註：
民事訴訟法第466條之1（第1項、第2項）：
對於第二審判決上訴，上訴人應委任律師為訴訟代理人。但上訴
人或其他法定代理人具有律師資格者，不在此限。
上訴人之配偶、三親等內之血親、二親等內之姻親，或上訴人為
法人、中央或地方機關時，其所屬專任人員具有律師資格並經法
院認為適當者，亦得為第三審訴訟代理人。


司法院資訊處製作；財團法人民間司法改革基金會備份。
